ACORDAO-COMPLETO-2475214

ACÓRDÃO 1175/2021 ATA 17/2021 - PLENÁRIO

VISTOS, relatados e discutidos estes autos do Relatório da Auditoria realizada pela Secretaria de Fiscalização de Infraestrutura Urbana - SeinfraUrbana, com objetivo de avaliar a legalidade e a legitimidade da utilização dos recursos públicos destinados às obras de implantação/ampliação da rede coletora de esgoto do município de Joinville/SC (Fiscobras 2021) . 
ACORDAM os Ministros do Tribunal de Contas da União, reunidos em Sessão do Plenário, ante as razões expostas pelo Relator, em:
9.1. nos termos do art. 9º, inciso II, da Resolução/TCU 315/2020, dar ciência à Companhia Águas de Joinville de que:
9.1.1. a ausência de justificativa para adoção do regime de execução de obras diverso da contratação semi-integrada vai de encontro ao disposto no § 4º do art. 42 da Lei 13.303/2016; e
9.1.2. a falta de critério a ser aplicado à medição dos itens associados à administração local pode expor a contratação superveniente a riscos de descompasso entre os pagamentos realizados e os gastos incorridos com a evolução da execução física do empreendimento, o que contraria a jurisprudência deste Tribunal, em especial o subitem 9.3.2.2 do Acórdão 2622/2013-TCU-Plenário;
9.2. arquivar este processo, com fundamento no art. 169, inciso V, do Regimento Interno/TCU.

Relatório de auditoria realizada com objetivo de avaliar a legalidade e a legitimidade da utilização dos recursos públicos destinados às obras de implantação/ampliação da rede coletora de esgoto do município.

Município de Joinville/SC.

3. Interessado: Tribunal de Contas da União.

13.1. Ministros presentes: Ana Arraes (Presidente), Walton Alencar Rodrigues, Benjamin Zymler, Augusto Nardes, Raimundo Carreiro e Jorge Oliveira.
13.2. Ministros-Substitutos convocados: Augusto Sherman Cavalcanti, Marcos Bemquerer Costa (Relator) e André Luís de Carvalho.
13.3. Ministro-Substituto presente: Weder de Oliveira.

MARCOS BEMQUERER

Trata-se do Relatório da Auditoria realizada pela Secretaria de Fiscalização de Infraestrutura Urbana - SeinfraUrbana, com objetivo de avaliar a legalidade e a legitimidade da utilização dos recursos públicos destinados às obras de implantação/ampliação da rede coletora de esgoto do município de Joinville/SC (Fiscobras 2021) . 
2.	O empreendimento está inserido no Programa de Trabalho 17.512.2222.1N08.0001/2021, que abrange o "Apoio à Implantação, Ampliação ou Melhorias de Sistemas de Esgotamento Sanitário em Municípios com População Superior a 50 mil Habitantes ou Municípios Integrantes de Regiões Metropolitanas ou de Regiões Integradas de Desenvolvimento Nacional".
3.	Para realização das obras, foi firmado o Termo de Compromisso 408.687-38/2013 no valor de R$ 123.553.783,10, dos quais R$ 72.850.837,66 são provenientes de repasses da União e R$ 50.702.945,44 correspondem à quota de contrapartida do compromissário. 
4.	Atrelado à segunda etapa do Programa de Aceleração do Crescimento (PAC-2) , o referido instrumento de repasse foi celebrado entre a União e o município de Joinville/SC, tendo a Caixa Econômica Federal como operacionalizadora da avença. Coube à Companhia Águas de Joinville (CAJ) - empresa pública vinculada ao município de Joinville/SC - a responsabilidade pelas licitações, contratações e fiscalização das obras.
5.	A equipe da SeinfraUrbana destacou que o empreendimento será implementado em seis etapas que se encontram em momentos distintos de evolução, tendo sido realizados alguns certames e pactuados contratos. O escopo da auditoria ficou delimitado à etapa 5 do complexo, uma vez que esse estágio estava em fase de licitação (Licitação 029/2020) , à época dos trabalhos, favorecendo a atuação tempestiva do Tribunal em vista das falhas que eventualmente viessem a ser encontradas. 
6.	Em específico, após depurar o objeto, a auditoria teve a finalidade de avaliar a conformidade da Licitação 029/2020, no desígnio de mitigar os riscos de que ocorra uso irregular ou antieconômico de recursos federais destinados às obras de referência na contratação decorrente desse certame.
7.	A SeinfraUrbana efetuou o exame técnico da matéria por meio da instrução inserta à peça 19, que reproduzo em parte e com ajustes de forma:
"A.1. Deliberação que originou o trabalho 
A presente auditoria foi realizada em cumprimento ao Acórdão 2853/2020-TCU-Plenário, que definiu os objetos de controle a integrarem o Fiscobras 2021. As razões que motivaram a seleção deste empreendimento foram a materialidade dos recursos envolvidos e a sua importância socioeconômica, dado tratar-se de obra de saneamento que beneficia uma grande população urbana da maior cidade do Estado de Santa Catarina.
A.2. Importância socioeconômica
Joinville possui a maior população urbana do Estado de Santa Catarina (aproximadamente 598 habitantes, conforme estimativa IBGE de 2020) e destaca-se por deter Índice de Desenvolvimento Humano (IDH) superior a 0,8 - o que classifica o munícipio na categoria 'muito alto' na escala do referido índice. No entanto, conforme Sistema Nacional de Informações sobre Saneamento (SNIS) do ano de 2019, apenas 39,04% da população total do município é atendida por rede de esgotamento sanitário e tão somente 25,92% do volume de água consumida passam pelo sistema de tratamento de esgoto.
Esses dados contribuíram para que o munícipio fosse classificado na 79º posição entre os 100 maiores munícipios do Brasil avaliados no Ranking do Saneamento 2021, divulgado pelo Instituto Trata Brasil (informações disponíveis em http://www.tratabrasil.org.br/images/estudos/Ranking_saneamento_2021/Relat%C3%B3rio_-_Ranking_Trata_Brasil_2021_v2.pdf) .
Diante desta situação, os investimentos objetos dos presentes autos adquirem especial importância socioeconômica por estarem associados ao aumento da extensão da rede de esgotos e dos volumes de esgoto tratados - fatores determinantes para melhoria dos índices de saúde pública da população e de indicadores de poluição ambiental.
A.3. Visão geral do objeto 
Incialmente esclarece-se que os atos de licitação, contratação e fiscalização das obras e aquisição de equipamentos estão sendo realizados pela Companhia Águas de Joinville (CAJ) , CNPJ 07.226.794/0001-55, empresa pública dotada de personalidade jurídica de direito privado, vinculada à Prefeitura de Joinville/SC.
De acordo com as informações apresentadas pela CAJ por meio do Ofício SEI 7869854/2020 - CAJ.DITEC.GEX.CPP (Evidência 1) , o sistema de esgotamento objeto do Termo de Compromisso 408.687-38/2013 abrange parcialmente os bairros da zonal sul de Joinville, subdividindo-se nas denominadas Bacia 8.1 (com área total de aproximadamente 6 km²) e Bacia 9 (com área total de aproximadamente 8,35 km²) , conforme figura a seguir:
Figura 1- Abrangência do empreendimento
Fonte: Ofício SEI 7869854/2020 - CAJ.DITEC.GEX.CPP (Evidência 1, p. 1) 
As bacias apresentadas na figura anterior foram subdivididas em etapas, que constituíram os objetos de diferentes processos de licitação e contratação - que ao momento da fiscalização encontravam-se em distintas fases de andamento, conforme tabela a seguir:
Tabela 1 - Etapas de projeto do empreendimento e situação de execução em 11/12/2020
	Obra
	Status
	Valor Atualizado ¹
	Valor já investido
	% Executado ²
	Início
	Previsão de
Conclusão

	Bacia 9 - Etapa 1
	Em execução contratual
	R$ 12.312.427,24
	R$ 10.859.721,32
	88%
	20/5/2015
	2021

	Bacia 9 - Etapa 2A
	Em execução contratual
	R$ 7.587.048,92
	R$ 7.141.054,71
	94%
	9/1/2019
	2021

	Bacia 9 - Etapa 3
	Previsão de início 2021
 (licitação em andamento) 
	R$ 32.400.000,00
	R$ 0,00
	0%
	2021
	2023

	Bacia 8.1 - Etapa 4
	Em execução contratual
	R$ 27.341.653,08
	R$ 20.190.006,46
	74%
	26/3/2019
	2021

	Bacia 8.1 - Etapa 5
	Em contratação para 2021
 (edital publicado) 
	R$ 25.000.000,00
	R$ 0,00
	0%
	2021
	2022

	Bacia 8.1 - Etapa 6
	Previsão de início 2021
 (licitação em andamento) 
	R$ 22.000.000,00
	R$ 0,00
	0%
	2021
	2023

¹ considera-se 'valor atualizado' (termo que consta nas informações apresentadas pela CAJ) a situação na data de elaboração do ofício da companhia (11/12/2020) 
Fonte: Ofício SEI 7869854/2020 - CAJ.DITEC.GEX.CPP (Evidência 1, p. 3) 
Conforme tabela anterior, observa-se que as Etapas 1 e 2A são as que se encontram em fases mais avançadas, tendo sido apresentadas informações sobre os respectivos contratos de execução das obras civis, por meio do Ofício SEI 8404641/2021 - CAJ.DITEC.GEX (Evidência 5, p. 1-2) , de 22/2/2021, dentre as quais destacam-se: 
 Contrato 103/2015  (obras da Etapa 1) - o encerramento desse contrato depende de correções de serviços executados, relacionados à qualidade de repavimentações de vias, que, à época do citado ofício, já se encontravam 44,7% saneadas pela contratada; a previsão da companhia municipal é que o contrato seja encerrado em agosto de 2021, prevendo-se o desembolso de R$ 23.140,05 do saldo atual de R$ 393.084,37, com a supressão da parcela restante desse saldo; e
Contrato 123/2018 (obras da Etapa 2A) - encontra-se em fase de testes das elevatórias e inspeções visuais e funcionais; algumas correções de serviços executados estão em andamento, sendo a conclusão do contrato também prevista para agosto de 2021. O valor atualizado do contrato é de R$ 7.600.023,48 e o saldo remanescente totaliza R$ 458.968,77.
Esclarece-se que os valores dos saldos contratuais, informados nas alíneas anteriores, não correspondem aos valores complementares dos percentuais de execução da Tabela 1, em função: (i) das distintas datas em que foram prestadas as informações (período em que ocorreu avanço da execução físico-financeira das contratações) ; e (ii) de os percentuais relativos às etapas do empreendimento abrangerem contratos de aquisições de equipamentos, que não compõem o escopo dos mencionados contratos de execução das obras civis, conforme se comentará adiante.
10. Ainda para as Etapas 1 e 2A, a Companhia Águas de Joinville apresenta em tabelas (Evidência 5, p. 1-2) informações sobre notificações às contratadas com vistas à resolução das pendências relativas à execução das obras, destacando que, para ambas as etapas em comento, houve instauração de processo administrativo junto à Comissão de Aplicação de Penalidades (CAP) para cobrança dos passivos deixados e apuração dos atrasos verificados para solução das inadequações detectadas.
11. Com respeito à Etapa 4 (que, conforme Tabela 1, tem execução físico-financeira de 74%) , a CAJ informou que as obras se encontram em execução, destacando que (i) já foram concluídos 32 km da rede coletora, remanescendo apenas outros 2,5 km, cuja previsão de conclusão é março de 2021; e (ii) quatro estações elevatórias de pequeno porte projetadas já tiveram a estrutura civil concluída, restando apenas a instalação de painéis de comando.
12. No entanto, as obras relativas à Estação Elevatória de Esgoto de grande porte da Etapa 4 estariam com seu cronograma de execução atrasado devido a 'não liberação do Órgão Ambiental responsável pelo licenciamento da obra para supressão da vegetação no terreno da elevatória' (Evidência 5, p. 2) . Dessa forma, o Contrato 037/2019 (relativo à Etapa 4) ainda possui o saldo de R$ 6.354.874,40 de seu valor atualizado, que é de R$ 27.997.561,24. 
13. Frise-se que, além das licitações e contratações mencionadas nos parágrafos anteriores, existem outros contratos relativos ao empreendimento sob análise, de menor materialidade individual, voltados à aquisição de materiais e equipamentos de grande porte, tais como tubulação de ferro, comportas e geradores de energia. Todas as licitações e contratos custeados pelo Termo de Compromisso 408.68738/2013, bem como respectivos valores e empresas contratadas encontram-se relacionados na Evidência 2.
14. Ao momento desta fiscalização, encontra-se encerrado o procedimento licitatório para contratação das obras da Etapa 5 (Licitação 029/20) , que constitui o objeto principal da análise a ser apresentada em seguida. Quanto às Etapas 3 e 6, a Companhia Águas de Joinville trabalha com a expectativa de que suas respectivas obras sejam licitadas ainda no corrente ano. 
Licitação 29/20
15. Conforme critérios detalhados mais adiante, em função da avaliação de riscos durante a fase de planejamento desta auditoria, os esforços desta fiscalização foram voltados para a Licitação 029/20, sob responsabilidade da Companhia Águas de Joinville (CAJ) , que tem por objeto a execução das obras civis relativas à denominada Etapa 5 do empreendimento em comento.
16. O edital da Licitação 029/20 (Evidência 3) , de 30/11/2020, abrange os seguintes macroitens: (i) rede coletora de esgoto; (ii) duas estações elevatórias; (iii) linhas de recalque; e (iv) serviços de pré-operação e controles ambientais e tecnológicos. Os valores orçados relativos a essas parcelas de obras totalizam R$ 10.803.778,11 (com data-base em outubro de 2020) e constam de forma consolidada na Evidência 6, p. 1.
17. O certame em comento foi regido pela Lei das Estatais (Lei 13.303/2016) e pelo Regulamento Interno de Licitações da CAJ e teve a sessão pública para recebimento e abertura das propostas realizada no dia 6/1/2021. A licitação teve modo de disputa aberto, que se caracteriza pela oferta de lances públicos e sucessivos, regime de empreitada por preço unitário e critério de julgamento de menor preço global.
18. O orçamento total da licitação foi sigiloso até o encerramento da fase de negociação. Conforme ata do certame (Evidência 4, p. 2) , a Licitação 029/20 teve quatro empresas credenciadas (Evidência 5, p. 3) , sagrando-se vitoriosa a proposta no valor de R$ 25.000.000,00 (desconto de 3,11% em relação ao orçado pela Administração) , apresentada pelo Consórcio Megageo, formado pelas empresas Megasan Hidráulica Eireli (CNPJ 03.974.410/0001-21) e Geotrisi Construções e Saneamento Ltda (CNPJ 07.577723/0001-05) .
19. O já citado Ofício SEI 8404641/2021 - CAJ.DITEC.GEX (Evidência 5) informa ainda que não houve solicitação de esclarecimento ou impugnações por parte das licitantes da Licitação 029/20. Com base nas informações da companhia municipal, que datam de 22/2/2021, o certame em comento encontrava-se homologado, na iminência de celebração de contrato com o consórcio mencionado no parágrafo anterior. 
A4. Objetivo e questões de auditoria 
20. Conforme apresentado na Tabela 1, o empreendimento divide-se em seis etapas que, por sua vez, envolvem licitações e contratações que estão em distintas fases de evolução (relacionadas na Evidência 2 destes autos) . Neste contexto, restou necessária a realização de avaliação de riscos com vistas à delimitação do escopo do presente trabalho.
21. Considerou-se nessa avaliação que, à época da fiscalização, os contratos relativos às obras das Etapas 1 e 2 encontravam-se em fase final de execução, tendo a CAJ apresentado medidas para correção de serviços realizados em desacordo com as especificações licitadas, o que, a princípio, indica haver fiscalização ativa em relação a essas contratações. 
22. Além disso, observou-se que os valores dos contratos de execução de obras celebrados apresentaram significativos descontos em relação aos respectivos orçamentos licitados (Evidência 2) , correspondentes à: (i) 29% de desconto para Etapa 1; (ii) 18% para Etapa 2; e (iii) 13% para Etapa 4. Esses percentuais, ainda que não sirvam para legitimar os valores contratados, apontam para um menor risco de sobrepreço das contratações.
23. Considerou-se ainda a restrição atualmente vigente de realização de viagens a trabalho, estabelecida pelo TCU em função da pandemia da Covid 19, fato que inviabilizou a realização de vistoria in loco das obras - o que resultaria em menor efetividade dos esforços que seriam alocados às parcelas do empreendimento em execução (relativas às Etapas 1, 2 e 4) .
24. Neste contexto, entendeu-se que os esforços de fiscalização poderiam resultar em maior efetividade se destinados à Etapa 5 do empreendimento, visto que à época dos trabalhos de fiscalização as obras relativas à referida etapa encontravam-se em fase de licitação (Licitação 029/20) , favorecendo assim a tempestividade da atuação do TCU em face das irregularidades que porventura viessem a ser detectadas. 
25. Frise-se ainda que dispositivos editalícios e os itens de serviços previstos na Licitação 029/20 possivelmente serão semelhantes aos de futuras licitações relativas a outras etapas do empreendimento, possibilitando que os resultados desta fiscalização venham a ter efeitos também sobre futuras licitações custeadas pelo Termo de Compromisso 408.68738/2013.
26. Desta forma, considera-se que a presente auditoria tem por objetivo avaliar a conformidade da Licitação 029/20 no intuito de mitigar os riscos de que a contratação dela decorrente venha a implicar a aplicação irregular ou antieconômica dos recursos federais destinados ao empreendimento. De forma subsidiária, menciona-se também a busca pelo aprimoramento da administração pública a partir da função pedagógica e, eventualmente, sancionatória do controle externo.
27. Nessa esteira, a partir do objetivo do trabalho e a fim de avaliar em que medida os recursos estão sendo aplicados de acordo com a legislação pertinente, foram formuladas as seguintes questões de auditoria:
os atos necessários à consecução do empreendimento estão sendo realizados de forma eficiente e tempestiva, minimizando os riscos do investimento?
os procedimentos relativos à Licitação 029/20 e à respectiva contratação dos serviços de execução das obras civis cumprem os requisitos estabelecidos pela legislação e pela jurisprudência, visando a atender aos interesses da Administração de forma eficiente, econômica e tempestiva?
as especificações e os quantitativos dos serviços definidos no orçamento da Licitação 029/20 são compatíveis com o projeto e constam na planilha orçamentária em valores condizentes com os valores de mercado?
A.5. Metodologia utilizada
28. Os trabalhos foram realizados em conformidade com as Normas de Auditoria do Tribunal de Contas da União (Portaria-TCU n. 280, de 8 de dezembro de 2010, alterada pela Portaria-TCU n. 168, de 30 de junho de 2011) e em observância aos Padrões de Auditoria de Conformidade estabelecidos pelo TCU (Portaria-Segecex n. 26, de 19 de outubro de 2009) .
29. Acerca da metodologia utilizada para a realização dos trabalhos, cita-se o exame documental de diversos documentos técnicos como termo de compromisso, termos de editais licitatórios, orçamentos, projetos e cronogramas físico-financeiros.
30. Para verificação dos custos dos serviços mais relevantes foi elaborada curva ABC da planilha orçamentária da Licitação 029/20 (Evidência 6, p. 2-15) , aplicando-se o método da limitação dos preços unitários (MLPU) , que consiste em somar apenas os itens com sobrepreço, desconsiderando-se os itens com eventual desconto, aplicável a licitações conforme Acórdão 2510/2016-TCU-Plenário, de relatoria do Min. [Subst.] Augusto Sherman.
A.6. Limitações inerentes à auditoria 
31. Não houve limitações impostas pelas unidades jurisdicionadas envolvidas nos fatos analisados. No entanto, cabe o registro [de] que as restrições relativas à realização de viagens, em razão da pandemia da Covid 19, veio a condicionar a definição dos esforços de fiscalização, inviabilizando procedimentos que dependiam da visitação in loco das obras.
A.7. Volume de recursos fiscalizados 
32. Considerada a delimitação do escopo estabelecida no Subtópico A.4, ainda que a avaliação de riscos tenha abrangido distintas licitações e contratos já realizados, considera-se como volume de recursos fiscalizados o montante de R$ 25.803.778,11, que corresponde ao valor estimado da Licitação 029/20.
A.8. Benefícios estimados da fiscalização 
33. Entre os benefícios estimados desta fiscalização pode-se mencionar a diminuição dos riscos de superfaturamento na execução dos serviços da contratação decorrente da Licitação 029/20, a melhoria na gestão operacional e financeira do empreendimento e o aumento da expectativa de controle por parte dos órgãos auditados.
B. ACHADOS DE AUDITORIA 
B.1. Ausência de justificativa para o regime de licitação adotado (F/I) 
34. O item 6.1 do edital da Licitação 029/2020 registra que o regime de execução do certame corresponde à empreitada por preço unitário (previsto no inciso I do art. 42 da Lei 13.303/2016) . No entanto, constata-se que o Parecer Jurídico SEI 7746522/2020 - CAJ.DIPRE.AJUD (Evidência 7) , de 30/11/2020, aprovou a realização do certame com fundamento no regime de contratação semi-integrada (inciso V do art. 42 da Lei 13.303/2016) .
35. Em resposta a questionamento sobre o assunto, a CAJ corroborou, por meio do Ofício SEI 8489199/2021 - CAJ.DITEC.GEX, que o parecer jurídico da licitação equivocadamente se embasou em regime de contratação distinto do adotado pela Licitação 029/20, nos seguintes termos (Evidência 8, p. 1) :
'Informamos que houve um equívoco no conteúdo do Parecer Jurídico SEI 7746522/2020 - CAJ.DIPRE.AJUD, de 30/11/2020, que registra tratar-se de contratação semi-integrada quando na verdade no instrumento convocatório foi definido o regime de contratação como empreitada por preço unitário.
Trata-se apenas de um equívoco material, visto estar o restante do conteúdo do mencionado parecer plenamente coerente com a análise documentada realizada naquele momento.
 (...) 
Considerando que a Lei 13.303/2016 permite outras modalidades desde que devidamente justificadas, e que a CAJ já possuía projeto executivo da bacia em questão, esta contratação foi realizada por regime de empreitada por preço unitário.'
36. Destaca-se que, pela Lei das Estatais, a adoção de regime distinto da contratação semi-integrada deve ser prévia e expressamente justificada pela Administração, conforme § 4º do art. 42 da Lei 13.303/2016. Assim, no caso em análise, resta evidenciado que a utilização do regime empreitada por preço unitário careceu das justificativas legais necessárias. 
37. Cabe, portanto, para além da questão formal da ausência de justificativas, avaliar se a opção adotada na licitação se configura irregular ou não. Para tanto, será avaliado, primeiro, se era cabível à administração furtar-se à utilização do regime privilegiado pela lei (contratação semi-integrada) e, na sequência, se o regime de fato adotado (empreitada por preço unitário) mostra-se aplicável ao caso.
38. A contratação semi-integrada, inovação trazida pela Lei das Estatais, configura, na prática, um regime misto entre a contratação integrada e a empreitada, seja por preços unitários ou por preço global. Nesse regime misto, a administração elabora, previamente à licitação, um projeto (em regra, um projeto básico) , no qual define adequadamente o objeto almejado e estima o seu preço com bom nível de precisão - procedimentos próprios das empreitadas -, sem que, no entanto, o particular contratado fique estritamente vinculado àquele projeto licitado, podendo promover alterações que apresentem vantagens em relação à concepção inicial - liberdade inerente às contratações integradas. A exigibilidade do projeto básico e a possibilidade de alterações desse projeto durante a execução contratual estão positivados, respectivamente, nos arts. 43, § 1º, e 42, § 1º, inciso IV, ambos da Lei 13.303/2016.
39. Entende-se que a essência da contratação semi-integrada é conceder ao particular uma maior liberdade em relação aos meios de execução da obra (comparativamente às empreitadas) , sem, no entanto, implicar maiores riscos à administração (e ao próprio contratado) , uma vez que, de forma diversa do regime de contratação integrada, o regime misto exige a elaboração de projeto básico (e não apenas anteprojeto) prévio à licitação.
40. Destaca-se que a lei estabelece que o projeto apto a embasar a licitação de obras é o projeto básico (art. 43, § 1º) , ao passo que a elaboração do projeto executivo deve ser atribuída aos contratados (art. 44, § 1º) . Todavia entende-se que a regra estipulada no § 1º do art. 44 não pode ser interpretada como um mandamento absoluto. Caso contrário, restariam inviabilizadas as licitações com base em projetos executivos. Desta feita, em que pese o rito ordinário estabelecido na lei, não há que se questionar o uso de um projeto executivo para realizar a licitação, ainda que ela se dê sob o regime de contratação semi-integrada (que é o regime privilegiado na lei) , no qual o contratado não se encontra estritamente vinculado àquele projeto.
41. Noutro turno, considerando que a administração disponha de um projeto executivo (e, portanto, já tenha definido detalhadamente os meios para execução do objeto almejado) , entende-se que não seria necessário conceder ao particular a liberdade de alterar esse projeto durante a execução contratual (conforme prevê a contratação semi-integrada) , ou seja, é legítimo à administração exigir que o contratado se atenha estritamente às especificações desse projeto. Assim, estaria legitimado o uso da empreitada, em detrimento do regime privilegiado na lei - a contratação semi-integrada.
42. E quanto ao tipo de empreitada a se utilizar (EPU ou EPG) , cabe ponderar que a Lei das Estatais, em seu art. 43, inciso I, estipula que a empreitada por preço unitário é aplicável a objetos que 'por sua natureza, possuam imprecisão inerente de quantitativos em seus itens orçamentários' - definição que não condiz propriamente ao objeto do certame sob análise, cujos quantitativos de serviços são originários de projeto executivo, afastando, em tese, a imprecisão que ensejaria, nos termos da lei, a utilização do citado regime.
43. O regime de empreitada por preço global, por definição associado a situações em que há maior precisão do orçamento, confere para o objeto licitado maior facilidade no acompanhamento contratual (medição por etapas, ao invés de quantidades) . A rigor, esse seria o tipo de empreitada a se utilizar numa licitação que dispõe de projeto executivo. No entanto, forçoso reconhecer que inexiste vedação legal, neste caso, para adoção do regime de empreitada por preço unitário - que exigirá acompanhamento mais detido da execução dos serviços. Entende-se, portanto, que a escolha de tal regime encontra-se compreendida no âmbito da discricionariedade do ente licitante.
44. Ademais, importa ressaltar que o caso em tela trata de obra de instalação de redes de coleta de esgoto, que envolvem grandes volumes de escavação, em área urbana, sujeita a interferências. Em que pese o projeto executivo já ter, em princípio, dirimido essas questões, de modo a evitar surpresas durante a execução, a prática demonstra que nesse tipo de obra são comuns as intercorrências decorrentes de situações não previstas mesmo nos projetos executivos - com impactos por vezes relevantes nos quantitativos. Tal fato corrobora a possibilidade de adoção do regime escolhido.
45. De todo o exposto, ainda que as informações trazidas pela companhia municipal atestem que não houve a elaboração de justificativa tempestiva acerca do regime de contratação da licitação sob análise, reconhece-se que o edital em comento reunia os elementos que possibilitavam a utilização do regime de empreitada por preço unitário.
46. Cabe registrar que os procedimentos do certame foram, de fato, realizados integralmente sob a égide do regime de empreitada por preço unitário, não tendo havido prejuízos à administração ou à participação de interessadas em decorrência dessa escolha. 
47. Neste contexto, considera-se que a falha, atribuída à área jurídica da CAJ, deve ser considerada impropriedade de cunho formal que não prejudicou o atingimento dos objetivos do certame, cabendo, entretanto, formulação de proposta de cientificação da situação à citada companhia municipal, nos termos da proposta de encaminhamento deste relatório (Subtópico D) , com vistas a evitar que falha similar se repita em futuras licitações que ainda se fazem necessárias para consecução do empreendimento.
48. Desta forma, entende-se que os fatos narrados não se enquadram nos conceitos definidos nos incisos do art. 138 da Lei 14.116/2020 (LDO 2021) , sendo caracterizados como irregularidade de cunho formal, que não se revestem de gravidade suficiente para justificar a desconstituição de atos administrativos já realizados, nem ensejar aplicação de sanção a responsáveis, justificando a classificação do presente achado como 'falhas/impropriedades' (F/I) , conforme define o art. 2º, inciso VII, da Resolução TCU 280/2016.
B.2. Não estabelecimento de critério de medição dos itens de administração local (F/I) 
49. Verifica-se que não consta expressamente no edital da Licitação 029/20 o critério a ser adotado para medição e pagamento dos serviços de administração local das obras licitadas - composta de itens de serviços vinculados às unidades 'mês' ou 'hora'. 
50. Assim, identifica-se risco de que a ocorrência de atrasos na execução contratual possa resultar em reinvindicações de pagamentos por itens da administração local de forma dissociada da evolução físico-financeira das obras civis, o que resultaria em prejuízo ao equilíbrio econômico da contratação, em desatendimento ao estabelecido pelo Acórdão 2622/2013-TCU-Plenário.
51. Cabe registro que os somatórios dos valores relativos aos itens de serviços que compõe a administração local da Licitação 029/20 (R$ 1.432.432,89, 5,5% do valor total orçado do certame) encontram-se abaixo dos limites referenciais do Acórdão 2622/2013-TCU-Plenário - que para implantação de redes de abastecimento de água e coleta de esgoto prevê percentuais que vão de 4,13% a 10,89% do valor total orçado.
52. No entanto, ao não estipular critério objetivo para medição dos serviços da administração local, a futura contratação decorrente da Licitação 029/20 é exposta a eventuais imbróglios jurídicos relacionados à remuneração da contratada pelos referidos serviços, em caso de prorrogação do prazo estipulado no cronograma inicial, visto que tais itens de serviços encontram-se quantificados na planilha licitada em função das unidades 'mês' e 'hora'. 
53. Sobre esse assunto, registra-se que a jurisprudência deste Tribunal, notadamente o subitem 9.3.2.2 do Acórdão 2622/2013-TCU-Plenário, estipula que esses serviços devem ser pagos proporcionalmente à execução financeira da obra. Esse entendimento visa a evitar o recebimento indevido de valores pela contratada em caso de atraso no cronograma de execução, ainda que a força de trabalho da contratada não tenha sido utilizada em sua capacidade plena durante a execução do contrato, o que seria equivalente a remunerar a ineficiência da contratada.
54. Deve-se destacar que, em outros empreendimentos fiscalizados por esta unidade técnica, observou-se que a Caixa vem adotando procedimentos com vistas a assegurar a proporcionalidade do pagamento da administração local conforme previsto na jurisprudência deste Tribunal, ainda que inexista disposição específica sobre o assunto nos editais de licitação acompanhados pela mandatária, o que minimiza os riscos envolvidos.
55. Nesse contexto, entende-se suficiente cientificar à CAJ que o edital da Licitação 029/20, ao não dispor de critério a ser aplicado à medição dos itens associados à administração local, expõe a futura contratação a riscos de imbróglios relacionados à remuneração dos referidos serviços, que pode vir a ser solicitada pela contratada de forma não proporcional à execução físico-financeira global do empreendimento - hipótese que não tem amparo na jurisprudência deste TCU em face da disciplina trazida pelo subitem 9.3.2.2 do Acórdão 2622/2013-TCU-Plenário.
56. De modo análogo ao entendimento registrado no achado anterior, os fatos narrados podem ser caracterizados como irregularidade de cunho formal, justificando a classificação do presente achado como 'falhas/impropriedades' (F/I) , conforme define o art. 2º, inciso VII, da Resolução TCU 280/2016.
C. CONCLUSÃO 
57. Conforme narrado na parte introdutória deste relatório, considerando a impossibilidade de realização de visita às etapas do empreendimento que atualmente estão com obras em execução, bem como em função da avaliação de riscos realizada na fase de planejamento, os esforços de fiscalização foram concentrados no edital da Licitação 029/2020, que atualmente encontra-se homologado.
58. De acordo com o apresentado neste relatório, as falhas constatadas não representaram prejuízos ao atingimento dos objetivos da Licitação 029/20 e não requerem refazimento ou correções dos atos praticados, constituindo, entretanto, pontos a serem observados nos futuros procedimentos licitatórios a serem realizados com recursos do Termo de Compromisso 408.687-38/2013 - o que vem a justificar a elaboração dos achados, objeto do Tópico B, e das respectivas propostas de dar ciência à CAJ, formuladas nos termos do Tópico D a seguir.
59. Frise-se que foram realizadas análises de preços do orçamento estimativo elaborado pela CAJ para o certame, com base na qual, durante a execução desta fiscalização, foram requisitadas informações complementares e oportunizado àquela companhia de saneamento posicionar-se sobre os itens de serviços com indícios de sobrepreço. As informações trazidas pela CAJ foram consideradas suficientes para elidir indícios de irregularidade relevantes. Assim, não foram registrados achados de fiscalização relativos aos preços praticados na Licitação 029/20 - as análises relacionadas ao assunto constituem a Evidência 9 destes autos.
60. Por fim, registre-se que, com base em informações apresentadas pela CAJ, bem como em consultas realizadas em base de dados mantida pela mandatária e em dados orçamentários da União, verifica-se o potencial de que os empreendimentos geridos pelo MDR venham a demandar, no atual e nos próximos anos, recursos financeiros em patamares substancialmente superiores aos valores constantes nos orçamentos recentes daquele órgão. Em função de os riscos dessa conjuntura - diretamente associada à situação fiscal vivenciada pelo país - dizerem respeito não apenas ao empreendimento sob análise, mas sim a toda a carteira gerida pelo MDR, optou-se por fazer o registro desse cenário em documento separado deste relatório (Evidência 10) . 
61. Em função da baixa gravidade das situações tratadas no âmbito do presente trabalho e em atendimento ao item n. 51 dos Padrões de Auditoria de Conformidade  (PAC) deste TCU, cabe registrar que as irregularidades constatadas não representam impacto significativo para fins do julgamento das contas dos órgãos/entidades jurisdicionadas envolvidas (Ministério do Desenvolvimento Regional e Caixa Econômica Federal) , nos exercícios em que se deram os fatos analisados."
8. 	Registradas essas anotações, a equipe de fiscalização, com a anuência do escalão dirigente da SeinfraUrbana, propõe dar ciência à Companhia Águas de Joinville, com fundamento no art. 9º, inciso II, da Resolução/TCU 315/2020, sobre as seguintes impropriedades constatadas na Licitação 029/2020 (peças 19 a 21) :
a)  ausência de justificativa acerca do regime de execução adotado para a obra (empreitada por preço unitário) , exigido pelo disposto no § 4º do art. 42 da Lei 13.303/2016, visto que o parecer jurídico do certame foi embasado em regime distinto ao que efetivamente norteou o procedimento licitatório (contratação semi-integrada) ; e
b)  falta de critério a ser aplicado à medição dos itens associados à administração local, o que expõe a futura contratação a riscos de imbróglios relacionados à remuneração dos referidos serviços de forma não proporcional à execução físico-financeira global do empreendimento, o que contraria a jurisprudência deste Tribunal em face da disciplina trazida pelo subitem 9.3.2.2 do Acórdão 2622/2013-TCU-Plenário.
É o Relatório.

não há.

Não atuou.

RELATÓRIO DE AUDITORIA. FISCOBRAS 2021. AUSÊNCIA DE JUSTIFICATIVA PARA ESCOLHA DO REGIME DE CONTRATAÇÃO APLICADO À LICITAÇÃO. NÃO ESTIPULAÇÃO EM EDITAL DE CRITÉRIO ESPECÍFICO PARA MEDIÇÃO DOS ITENS DE SERVIÇOS ASSOCIADOS À ADMINISTRAÇÃO LOCAL. INEXISTÊNCIA DE PREJUÍZOS À ADMINISTRAÇÃO OU À PARTICIPAÇÃO DE EMPRESAS INTERESSADAS NA DISPUTA. CIÊNCIA DOS ACHADOS.

RELATÓRIO DE AUDITORIA (RA)

Secretaria de Fiscalização de Infraestrutura Urbana - SeinfraUrbana.

Trago à apreciação deste Colegiado processo referente ao Relatório da Auditoria realizada pela Secretaria de Fiscalização de Infraestrutura Urbana - SeinfraUrbana, com objetivo de avaliar a legalidade e a legitimidade da utilização dos recursos públicos destinados às obras de implantação/ampliação da rede coletora de esgoto do município de Joinville/SC (Fiscobras 2021) . 
2.	O empreendimento está inserido no Programa de Trabalho 17.512.2222.1N08.0001/2021, que abrange o "Apoio à Implantação, Ampliação ou Melhorias de Sistemas de Esgotamento Sanitário em Municípios com População Superior a 50 mil Habitantes ou Municípios Integrantes de Regiões Metropolitanas ou de Regiões Integradas de Desenvolvimento Nacional".
3.	Para execução das obras, foi firmado o Termo de Compromisso 408.687-38/2013 no valor de R$ 123.553.783,10, dos quais R$ 72.850.837,66 são provenientes de repasses da União e R$ 50.702.945,44 correspondem à quota de contrapartida do compromissário. 
4.	O instrumento de repasse faz parte da segunda etapa do Programa de Aceleração do Crescimento (PAC-2) . Celebraram o Termo a União e o município de Joinville/SC, tendo a Caixa Econômica Federal operacionalizado a avença. A intervenção executiva coube à Companhia Águas de Joinville (CAJ) - empresa pública vinculada ao município de Joinville/SC - que tem a responsabilidade de promover as licitações, contratações e fiscalizações das obras.
5.	Conforme visto no Relatório precedente, o empreendimento se divide em seis partes que estão em momentos distintos de evolução. As etapas 1, 2A e 4 são as que se encontram em estágios mais avançados, pois seus correspondentes contratos estão em execução, e as 3 e 6, segundo a CAJ, deverão ser licitadas ainda no corrente ano. A etapa 5 contava com o procedimento licitatório para contratação das obras encerrado no momento da fiscalização (Licitação 029/2020) e será objeto de análise nestes autos.
6.	A SeinfraUrbana assim avaliou os riscos para fins de delimitação do escopo da auditoria: a) a CAJ apresentou medidas para correção de serviços implementados em desacordo com as especificações licitadas nas etapas 1 e 2A, o que, em princípio, indicou fiscalização ativa em relação a essas avenças; b) os valores dos contratos de execução de obras celebrados apresentaram significativos descontos em face dos correspondentes orçamentos licitados: 29% para a etapa 1; 18% para a 2A; e 13% para a 4, revelando menor risco de sobrepreço nesses ajustes; e c) há restrição atual de realizar vistoria in loco das obras em face da pandemia da Covid 19, razão pela qual se considerou não ser de grande efetividade canalizar esforços à parte do empreendimento em execução, ou seja, às etapas 1, 2A e 4.
7.	Por conseguinte, a equipe da unidade técnica direcionou os trabalhos para a etapa 5 do complexo, uma vez que essa parcela da obra estava em fase de licitação (Licitação 029/2020) , à época da fiscalização, favorecendo a tempestiva atuação do Tribunal em face de possíveis falhas que pudessem ser detectadas. 
8.	Em específico, a auditoria em questão teve a finalidade de avaliar a conformidade da Licitação 029/2020 no desígnio de mitigar os riscos de que ocorra uso irregular ou antieconômico de recursos federais destinados às obras contratadas em decorrência desse certame. 
9.	O volume de recursos fiscalizados foi de R$ 25.803.778,11, que corresponde ao quantum estimado da Licitação 029/2020.
10.	O referido edital, de 30/11/2020, é composto dos seguintes macroitens (peça 10) : a) rede coletora de esgoto; b) duas estações elevatórias; c) linhas de recalque; e d) serviços de pré-operação e controles ambientais e tecnológicos. Os marcos legais que orientaram o certame foram a Lei 13.303/2016 (Lei das Estatais) e o Regulamento Interno de Licitações da CAJ. Houve sessão pública para recebimento e abertura das propostas realizada no dia 6/1/2021, com disputa de modo aberto (ou seja, oferta de lances públicos e sucessivos) , além de contar com regime de empreitada por preço unitário e critério de julgamento de menor preço global.
11.	O orçamento da licitação foi sigiloso até o encerramento da fase de negociação. Conforme registrado na Ata inserta à peça 11, acorreram à disputa quatro empresas/consórcios interessados, sagrando-se vencedora a proposta no valor de R$ 25.000.000,00 (com desconto de 3,11% em relação ao estimado pela Administração) oferecida pelo Consórcio Megageo, formado pelas empresas Megasan Hidráulica Eireli e Geotrisi Construções e Saneamento Ltda..
12.	Em 22/2/2021, a CAJ informou a esta Corte que não houve solicitação de esclarecimentos ou impugnações por parte das empresas que participaram da Licitação 029/2020 e que o procedimento estava homologado e na iminência de celebração de contrato com o consórcio mencionado no item anterior (peça 12) . 
13.	Para orientar os trabalhos, a equipe elaborou as questões de auditoria que se seguem: a) "os atos necessários à consecução do empreendimento estão sendo realizados de forma eficiente e tempestiva, minimizando os riscos do investimento?"; b) "os procedimentos relativos à Licitação 029/2020 e à respectiva contratação dos serviços de execução das obras civis cumprem os requisitos estabelecidos pela legislação e pela jurisprudência, visando a atender aos interesses da Administração de forma eficiente, econômica e tempestiva?"; e c) "as especificações e os quantitativos dos serviços definidos no orçamento da Licitação 029/2020 são compatíveis com o projeto e constam na planilha orçamentária em valores condizentes com os valores de mercado?".
14.	As análises empreendidas nesta fiscalização contemplaram ainda a verificação dos custos da planilha orçamentária da Licitação 029/2020, com elaboração da curva ABC para os serviços mais relevantes e aplicação do método da limitação dos preços unitários (MLPU) , que consiste em somar apenas os itens com sobrepreço, desconsiderando aqueles com eventuais descontos, procedimento que está em afino com a jurisprudência desta Casa de Contas, especialmente com o Acórdão 2510/2016-TCU-Plenário (rel. min. subst. Augusto Sherman) . 
15.	Reunidos os elementos necessários ao exame em questão, não se constatou sobrepreço na planilha orçamentária, mas foram registrados dois achados de auditoria que se referem à ausência de justificativa para escolha do regime de contratação aplicado à Licitação 029/2020 e à não estipulação em edital de critério específico para medição dos itens de serviços associados à administração local.
16.	Ambas as ocorrências não representaram obstáculos à continuidade do certame e da contratação dos serviços licitados. Por conseguinte, foram classificadas como falhas/impropriedades (F/I) , conforme dispõe o art. 2º, inciso VII, da Resolução/TCU 280/2016.
17.	Ultimado o Relatório da equipe e os pareceres concordantes do escalão dirigente da SeinfraUrbana, o processo veio concluso ao Gabinete com a proposta de dar ciência à CAJ acerca das falhas indicadas no item 15 acima (peças 19 a 21) . 
18.	Fixadas a análise de mérito e a sugestão de encaminhamento oferecidas pela Secretaria instrutiva, passo ao exame das questões que permeiam o processo.
19.	Quanto ao primeiro achado - "falta de justificativa para o regime de licitação adotado" -, verifica-se que o subitem 6.1 do edital da Licitação 029/2020 previu que o regime de execução do objeto seria a empreitada por preço unitário, com base no inciso I do art. 42 da Lei 13.303/2016 (peça 10, p. 3) . No entanto, o Parecer Jurídico SEI 7746522/2020-CAJ.DIPRE.AJUD, de 30/11/2020 (peça 15) , aprovou a realização do certame sob o regime de execução semi-integrada, nos termos do inciso V do art. 42 da Lei 13.303/2016.
20.	O não uso da contratação semi-integrada em licitações conduzidas por empresas estatais (empresas públicas e sociedades de economia mista) exige motivação expressa, consoante disciplina o § 4º do art. 42 da Lei 13.303/2016. Para melhor aproximação com o tema, reproduzo o marco legal de referência: 
"Art. 42. Na licitação e na contratação de obras e serviços por empresas públicas e sociedades de economia mista, serão observadas as seguintes definições:
I - empreitada por preço unitário: contratação por preço certo de unidades determinadas;
 (...) 
V - contratação semi-integrada: contratação que envolve a elaboração e o desenvolvimento do projeto executivo, a execução de obras e serviços de engenharia, a montagem, a realização de testes, a pré-operação e as demais operações necessárias e suficientes para a entrega final do objeto, de acordo com o estabelecido nos §§ 1º e 3º deste artigo;
 (...) 
§ 4º No caso de licitação de obras e serviços de engenharia, as empresas públicas e as sociedades de economia mista abrangidas por esta Lei deverão utilizar a contratação semi-integrada, prevista no inciso V do caput, cabendo a elas a elaboração ou a contratação do projeto básico antes da licitação de que trata este parágrafo, podendo ser utilizadas outras modalidades previstas nos incisos do caput deste artigo, desde que essa opção seja devidamente justificada."
21.	Como sobressai do texto da norma, na contratação semi-integrada, a empresa estatal licitante concebe a solução técnica que melhor atende à sua necessidade, definindo um projeto básico, e ao contratado cabe a elaboração e o desenvolvimento do projeto executivo, bem como todas as etapas subsequentes necessárias à produção do objeto final.
22.	Não é vedado às empresas estatais a adoção de regime distinto da contratação semi-integrada, mas qualquer outra opção deve ser justificada por razões de ordem técnica e/ou jurídica suficientes para afastar o modelo preferencial fixado pela lei, o que não ocorreu nestes autos, pois não houve motivação para tanto no certame em questão.
23.	Quanto ao fato de o parecer jurídico ter como fundamento o regime de contratação distinto do adotado pela Licitação 029/2020, a CAJ informou que houve "erro material" nesse documento e que já possuía o projeto executivo do empreendimento, razão pela qual a escolha foi pela empreitada por preço unitário.
24.	Apesar do desatendimento ao § 4º do art. 42 da Lei das Estatais, no caso concreto, constatou-se que a CAJ já contava com o projeto executivo que definiu detalhadamente os meios para execução do objeto pretendido e, ainda, não houve prejuízos à administração ou à participação de empresas interessadas na disputa em decorrência da opção pelo regime de empreitada por preço unitário. Por conseguinte, entendo que a via eleita pela CAJ pode ser acolhida e que seja suficiente dar ciência à empresa pública do município de Joinville/SC acerca da falha encontrada.
25.	O segundo e último achado a ser examinado registrou indefinição na forma de medição de itens de administração local, haja vista que não constou expressamente no edital da Licitação 029/2020 o critério a ser utilizado para aferir e pagar esses serviços, pois estavam vinculados às unidades de tempo "mês" ou "hora". 
26.	Em consequência, a SeinfraUrbana identificou risco de que eventuais atrasos na execução contratual poderiam resultar em reinvindicações de pagamentos por itens que compõem o quesito administração local de forma dissociada da evolução física das obras civis, o que estaria em desacordo com o estabelecido pelo Acórdão 2622/2013-TCU-Plenário, de minha relatoria.
27.	Mediante o precitado decisum, este Tribunal determinou ao antigo Ministério do Planejamento, Orçamento e Gestão que orientasse os órgãos e entidades da Administração Pública Federal a discriminar os custos de administração local, canteiro de obras e mobilização e desmobilização na planilha orçamentária de custos diretos, "por serem passíveis de identificação, mensuração e discriminação, bem como sujeitos a controle, medição e pagamento individualizado por parte da Administração Pública", em atenção ao princípio constitucional da transparência dos gastos públicos e à jurisprudência do Tribunal (subitem 9.3.2.1) . 
28.	Nada obstante o risco vislumbrado, a unidade técnica asseverou que a Caixa Econômica Federal já normatizou o modo de medição desses itens em sintonia com o entendimento do TCU acerca da matéria (ainda que falte disposição específica sobre o assunto nos editais de licitação acompanhados pela Caixa) , o que minimiza a hipótese de que esse achado de auditoria possa causar algum prejuízo ao contrato decorrente da disputa examinada.
29.	Ressalte-se que o somatório dos valores referentes aos itens de serviços que integram a administração local do certame em questão (5,5% do total orçado do certame) está dentro dos limites referenciais fixados pelo mencionado Acórdão 2622/2013-TCU-Plenário, que prevê intervalos entre 4,13% e 10,89% do valor total estimado para implantação de redes de abastecimento de água e coleta de esgoto.
30.	Diante desse contexto, entendo que as ocorrências verificadas nesta fiscalização devem ser objeto de ciência à CAJ, nos moldes sugeridos pela SeinfraUrbana. 
                    Pelo exposto, voto por que seja adotada a Deliberação que ora submeto a este Colegiado.
  
T.C.U., Sala das Sessões, em 19 de maio de 2021.

MARCOS BEMQUERER COSTA 
Relator